【裁判字號】    97,訴,5948
【裁判日期】    980408
【裁判案由】    返還停車位等
【裁判全文】
臺灣臺北地方法院民事判決              97年度訴字第5948號
原      告  丙○○
被      告  現代名門大樓管理委員會
法定代理人  吳怜媛
訴訟代理人  乙○○
上列當事人間請求返還停車位等事件，本院於民國98年3月25日
言詞辯論終結，判決如下：
    主  文
原告之訴駁回
訴訟費用由原告負擔。
    事實及理由
一、被告現代名門大樓管理委員會法定代理人於起訴時為甲○○
    ，繼於本院審理期間變更為吳怜媛，業經聲請承受訴訟並有
    97年度現代名門大樓區分所有權人第二次會議之會議紀錄在
    卷可佐，核無不合，應予准許。
二、原告主張：
  (一)被告為臺北市○○○路○段64、66、68、70、72、74號、臺
    北市○○街93號及95巷1、3、5、7號「現代名門大樓」（下
    稱系爭大樓）之住戶管理委員會，伊則為系爭大樓64號1樓
    、68號地下1樓房屋及其坐落之臺北市○○區○○段四小段
    194地號權利範圍10000分之436土地之所有權人。系爭大樓
    於民國76年建造完成時，並未將地下室停車位辦理分割登記
    ，而係由住戶共同持分，故伊依權數比例應可分得2個汽車
    停車位及1.5個機車停車位之使用權，惟被告竟將伊應分得
    之停車位，以汽車停車位每月新臺幣（下同）5000元、機車
    停車位每月300元之租金出租他人，且未將租金交付予伊，
    故被告應返還伊2個汽車停車位及1個機車停車位，並給付過
    去15年間收取之汽車停車位租金180萬元（計算式：2個×50
    00元×12個月×15年）及機車停車位租金8萬1,000元（計算
    式：1.5個×300元×12個月×15年）。
  (二)又系爭大樓之3組電梯及樓梯間等為伊系爭大樓之共用部分
    ，因伊之房屋位於1樓及地下一層，不必使用該電梯、樓梯
    間及其他共用部分，故被告應補償過去15年間使用伊應有持
    分之3組電梯及樓梯間等共用部分，共162萬元（計算式：3
    組×100元【每天】×30天×12個月×15年）。
  (三)為此，爰依民法第179條、第765條、第767條、第818條及公
    寓大廈管理條例第4條、第9條提起本訴，並聲明：1.被告應
    交付原告位於臺北市○○○路○段64號等「現代名門大廈」
    地下二層停車場之汽車停車位2個及機車停車位1個之使用權
    。2.被告應給付原告350萬1,000元，及自98年3月26日起至
    清償日止按年息5％計算利息。
二、被告答辯稱：
  (一)系爭大樓於建商售屋時即約定，地下停車場之車位為區分所
    有權人所共有，車位之使用償金則歸系爭大樓之管理費，若
    有不足再由區分所有權人繳交。嗣90年區分所有權人會議通
    過實施之「現代名門大樓規約」（下稱系爭大樓規約）第2
    條第4項及第7項規定，系爭大樓的停車空間為共同持分，停
    車空間經區分所有權人會議決議，將所有停車空間約定為約
    定專用部分供住戶使用並收取償金，共用部分及約定共用部
    分劃設機車停車位，供住戶之機車停放並收取償金。又該次
    會議另決議，汽、機車停車位之使用權應由住戶以抽籤方式
    承租使用。故依上開約定及系爭大樓規約，原告主張應取得
    2個汽車停車位及1個機車停車位之使用權，並無理由。
  (二)又伊雖未將系爭大樓停車位使用償金之收益發放予各區分所
    有權人，惟自76年迄今均遵照建商售屋當時之約定，以「車
    位使用償金為現代名門大樓管理費，不足的管理費再由區分
    所有權人繳交」之原則收取管理費。查系爭大樓每月管理費
    約為22萬5000元，每個持分約須繳納22.5元，然目前各區分
    所有權人每一持分約僅繳交14元，其中差額約8.5元即係由
    車位使用償金補足，原告如同間接領取系爭大樓共用部分之
    使用收益。故原告主張伊應退還車位使用償金，亦無足採。
  (三)聲明：原告之訴駁回。
三、得心證之理由
    原告主張臺北市中正區○○○路○段64號1樓、同路段68號地
    下1樓建物，及其坐落於臺北市○○區○○段四小段194 地
    號權利範圍10000分之436土地為其所有，屬於被告大廈之區
    分所有權人等情，業據其提出土地、建物登記謄本、區分所
    有權人會議紀錄、大樓規約等為證，亦為被告所不爭執，堪
    信為真實。至原告主張其對於系爭大樓地下二層之汽車、機
    車停車位有管理使用權，被告未經其同意擅自出租與他人，
    應返還過去15年之租金，則為被告否認，並以前揭情詞置辯
    ，是本件爭點在於原告對於系爭大樓之停車位是否有使用權
    ？亦即區分所有權人間就系爭停車位有無分管使用之協議？
    原告請求被告交付出租系爭停車位之租金及使用大樓共用部
    分之補償金有無理由？茲敘述如下：
  (一)按民法第818條固規定：各共有人按其應有部分，對於共有
    物之全部，有使用、收益之權；同法第821條但書亦規定：
    回復共有物之請求，僅得為共有人全體之利益為之。惟同法
    第820條第1項明定：共有物除契約另有訂定外，由共有人共
    同管理之。所謂管理，旨在使用、收益，足見上開第818條
    及第821條但書之規定係指共有物尚未經共有人為分管之約
    定時，始有其適用。倘共有人就共有物已為分管之約定，各
    共有人僅能就各自分管部分為使用、收益，乃當然之解釋（
    最高法院88年度台上字第61號判決要旨參照）。
  (二)經查，系爭大樓地下層在使用執照上登記之用途係防空避難
    室兼停車場，並為現代名門大樓之共用部分，而建設公司於
    銷售房屋時，即與各買受人於買賣契約書上明定買賣標的物
    之公共設施（含地下室）部分，均為共同使用，而車位之使
    用償金則歸系爭大樓之管理費，若有不足再由區分所有權人
    繳交等情，有系爭大樓防空避難室平面配置圖、使用執照、
    買賣契約書、現代名門大樓90年區分所有權人會議紀錄、管
    委會收支明細等件在卷可稽；再觀諸上開會議通過實施之系
    爭大樓規約第2條第4項及第7項規定：「共用部分及約定共
    用部分系爭大樓的停車空間為共同持分，停車空間經區分所
    有權人會議決議，將所有停車空間約定為約定專用部分供住
    戶使用並收取償金」、「共用部分及約定共用部分劃設機車
    停車位，供住戶之機車停放並收取償金」，及該次會議另決
    議汽、機車停車位之使用權應由住戶以抽籤方式承租使用等
    情，堪認全體區分所有權人就系爭停車位之使用方式業已達
    成分管協議，而原告既為區分所有權人之一，自應受該分管
    協議拘束。從而，系爭共有停車空間既經全體共有人為分管
    之約定，原告主張其依應有部分比例應可分得汽車停車位2
    個及機車停車位1個之使用權自無理由。
  (三)原告雖主張：被告未經原告同意，逕將原告應分得之停車位
    出租收益，迄今未交付，故被告應給付過去15年間收取之汽
    、機車停車位租金180萬元法定遲延利息云云等語。惟查，
    本件被告管委會係依停車位全體共有人（包括原告）之分管
    協議，將系爭停車位出租使用，並按月收取租金充作管理費
    ，已如前述，且依原告所提系爭大樓管理規約第12條第2項
    規定規定：「管理費用途如下：(一)委任或僱傭管理服務人之
    報酬。(二)共用部分、約定共用部分之管理、維護費用。(三)有
    關共用部分之火災保險費、責任保險費及其他財產保險費。
    (四)管理組織之辦公費、電話費及其他事務費。(五)稅捐及其他
    徵收之稅賦」(六)因管理事務洽詢律師、建築師等專業顧問之
    諮詢費用。(七)其他基地及共用部分等之經常管理費用。」則
    被告所收取租金既係充作管理費使用，依管理費金之上述用
    途，該收益自為所有現代名門大樓分所有權人包括原告在內
    之共有人均霑。再者，該等管理費既為被告管委會依照相關
    大樓管理規約統籌運用，依上開規定及管理委員會就全部大
    樓範圍之管理職責，管理費究係運用在區分所有地上建築物
    、基地、附屬設施之何處，因統籌運用而不可區辨，身為該
    區分所有建物之共有人之一，原告亦無法自外於受益者之列
    ，管委會此等行為誠可謂取之於區分所有權人，還之於區分
    所有權人；且被告依約定之分管協議出租系爭停車位，獲得
    管理費之收入，亦係為所有大樓住戶開拓財源，間接減少住
    戶繳納管理費之負擔，而屬有益於區分所有權人之行為，是
    故，原告既已享有系爭租金之利益，其再請求被告返還即無
    理由。
  (四)末按，數人區分一建築物而各有一部者，該建築物及其附屬
    物之共同部分推定為各所有人之共有。民法第799條前段定
    有明文。各共有人對該共同部分自得依其經濟目的所定用法
    ，使用該共同部分。最高法院78年臺上字第279號判決要旨
    參照，另系爭大樓規約第14條亦明定：「住戶對共用部分及
    約定共用部分之使用應依其設置目的及通常使用方法為之。
    」。是本件原告雖另主張被告應補償過去15年間使用伊應有
    持分之3組電梯及樓梯間等共用部份云云，然系爭共用部分
    既為現代名門大樓全體區分所有權人共有，且全體共有人就
    此共有部分亦約定住戶均得使用之，則參諸前揭判決要旨及
    規約說明，各區分所有權人對於此共用之電梯、樓梯共用部
    分，自得依其設置目的及通常使用方法使用之，從而原告主
    張應補償162萬元亦無理由。
四、綜上所述，原告依公寓大廈管理條例第4條、第9條，民法第
    179條、第765條、第767條及第818條規定提起本訴定，請求
    被告交付停車位並返還租金，及使用共用部分之不當得利均
    為無理由，應予駁回。
五、結論：本件原告之訴為無理由，依民事訴訟法第78條，判決
    如主文。
中    華    民    國    98    年    4     月    8      日
                 民事第五庭   審判長法  官  薛中興
                                    法  官  陳文正
                                    法  官  莊書雯
以上正本係照原本作成
如對本判決上訴，須於判決送達後20日內向本院提出上訴狀
中    華    民    國    98    年     4     月    8    日
                                     書記官  謝梅琴


司法院資訊處製作；財團法人民間司法改革基金會備份。
